【裁判字號】    94,上訴,3151
【裁判日期】    950926
【裁判案由】    強盜等
【裁判全文】
臺灣高等法院刑事判決                94年度上訴字第3151號
上  訴  人
即  被  告  乙○○
指定辯護人  義務辯護人劉鈞男律師
上列上訴人因強盜等案件，不服臺灣板橋地方法院93年度訴緝字
第45號，中華民國 94年6月21日第一審判決（起訴案號：臺灣板
橋地方法院檢察署90年度偵字第1133號），提起上訴，本院判決
如下：
    主    文
上訴駁回。
    事    實
一、緣乙○○之友人陳鴻銘（因共犯本件強盜案件，經本院於民
    國九十四年一月十一日以九十三年度上訴字第六五三號判決
    判處有期徒刑七年六月，後經最高法院於九十四年三月三十
    一日以九十四年度台上字第一五五二號判決駁回上訴確定）
    ，曾因違反毒品危害防制條例案件被通緝，而甲○○基於警
    方線民之身分，帶同警方前往其住處追捕，陳鴻銘因此心生
    不滿，遂與黃志華（因共犯本件強盜案件，經臺灣高等法院
    於九十四年一月十一日以九十三年度上訴字第六五三號判決
    判處有期徒刑七年四月，後經最高法院於九十四年三月三十
    一日以九十四年度台上字第一五五二號判決駁回上訴確定）
    、乙○○三人，共同基於意圖為自己不法所有之犯意聯絡及
    行為分擔，於九十年一月二十日上午九時四十分許，先相約
    在臺北縣土城市某處會合後，一同前往臺北縣板橋市○○路
    ○段八十一巷二十七弄九之二號一樓甲○○住處，先由乙○○以鑰匙開啟進入屋內（無故侵入住宅部分，未據告訴），
    繼由陳鴻銘、黃志華二人動手毆打甲○○，黃志華並手持類
    似真槍之不明槍枝一把（未扣案，並無證據證明該槍枝具有
    殺傷力，以下簡稱不明槍枝）抵住甲○○頭部，而以此強暴
    方式至使甲○○不能抗拒，乙○○、陳鴻銘、黃志華三人旋
    共同搜括該房間內甲○○之財物，並強行取走甲○○所有手
    提皮包一只（內有國民身分證、退伍令、遠傳門號申請書、
    現金二萬餘元、手機電池、華南銀行存摺、提款卡等物）及
    ＮＯＫＩＡ牌型號八二五０行動電話一只，得手後，為避免
    甲○○立即報警，推由乙○○、陳鴻銘二人外出叫計程車，
    黃志華則仍持該把不明槍枝在甲○○住處看管甲○○，約十
    分鐘後，乙○○、陳鴻銘乘坐計程車返回甲○○住處巷口，
    陳鴻銘下車進入甲○○住處與黃志華會合，乙○○則在計程
    車上等候，嗣由陳鴻銘、黃志華一人一邊押甲○○上計程車
    之後座，乙○○則乘坐於計程車前座之駕駛座右側，共同以
    此強暴之方法剝奪甲○○之行動自由。四人均上計程車後，
    計程車司機將車輛開往新莊市方向，迨行經大漢橋後，乙○○先下車，嗣該車駛抵新莊市○○路時，陳鴻銘始釋放甲○○下車，並囑其不得報警。嗣於九十年四月十三日十七時許
    ，經警於桃園市○○路、南平路口查獲黃志華，並隨即於黃
    志華位於桃園市○○街十一號十三樓之九住處起獲甲○○遭
    強盜之國民身分證一張（原先貼於其上之甲○○照片業遭撕
    下）。
二、案經臺北縣政府警察局海山分局報請臺灣板橋地方法院檢察
    署檢察官偵查起訴。
    理    由
一、按「被告以外之人於審判外之言詞或書面陳述，除法律另有
    規定者外，不得作為證據。」刑事訴訟法第159條第1項定有
    明文，故被告以外之人於審判外之陳述，原則不得作為證據
    。然刑事訴訟法第159條之1第2項、第159條之2分別規定：
    「被告以外之人於偵查中向檢察官所為之陳述，除顯有不可
    信之情況者外，得為證據。」、「被告以外之人於檢察事務
    官、司法警察官或司法警察調查中所為之陳述，與審判中不
    符時，其先前之陳述具有較可信之特別情況，且為證明犯罪
    事實存否所必要者，得為證據。」，是為上開刑事訴訟法第
    159條第1項之例外規定，故於符合刑事訴訟法第159條之1第
    2項、第159條之2規定之要件時，例外得採為證據。而共同
    被告對自己本身之案件所為之陳述，係屬被告之陳述，自無
    上揭刑事訴訟法第159條第1項、第159條之1第2項、第159條
    之2規定之適用餘地。然共同被告對其他共同被告之案件而
    言，為被告以外之第三人，本質上屬於證人（司法院大法官
    釋字第582號解釋參照），自應適用上揭刑事訴訟法第159條
    第1項、第159條之1第2項、第159條之2之規定。又按「證人
    應命具結」，刑事訴訟法第186條第1項前段定有明文。因此
    ，偵查中除依法不得命其具結者外，證人應命具結，不具結
    之證言不得採為判決之基礎，則法院採取證人在檢訊中之陳
    述為判決之證據，如該證人在檢訊中未曾具結，法院又未傳
    其到庭命其為之，即於法未合（參照最高法院56年台上字第
    1808號裁判、59年台上字第428號裁判意旨）。另為確保被
    告對證人之詰問權，證人於審判中，應依法定程序，到場具
    結陳述，並接受被告之詰問，其陳述始得作為認定被告犯罪
    事實之判斷依據（司法院大法官釋字第582號解釋參照）。
    因此，本件共同被告陳鴻銘、黃志華等人對本案被告乙○○
    之案件而言，本質上屬於證人，偵查中有到場具結、審判時
    有具結並接受被告詰問之必要，其陳述始得採為證據。查本
    件共同被告陳鴻銘、黃志華等人於檢訊中之陳述，均未具結
    ，而渠等於原審中之陳述，亦無具結，且未經被告乙○○之
    詰問，故渠等於檢訊、原審中所為有關被告乙○○案件之陳
    述，無證據能力。然被告以外之人在審判外之陳述，雖不得
    以之直接作為認定犯罪事實存否之證據，但非不得作為彈劾
    證據，用來爭執被告、證人陳述之證明力（參照94年度台上
    字第6732號判決、94年度台上字第6881號判決要旨）。因此
    ，本件共同被告陳鴻銘、黃志華等人於檢訊中所為之陳述，
    雖不得以之直接作為認定犯罪事實存否之證據，但非不得作
    為彈劾證據，用來爭執被告、證人陳述之證明力。而共同被
    告陳鴻銘、黃志華等人於原審中所為之陳述，亦得用來爭執
    其餘共同被告、證人陳述之證明力，均先予敘明。
二、訊據被告乙○○否認有何於上述時地與共犯陳鴻銘、黃志華
    三人共同強盜被害人甲○○財物之不法犯行，辯稱：當天伊
    係被陳鴻銘、黃志華二人押著去找甲○○，至甲○○住處後
    ，伊不知係如何進入甲○○住處大門，後陳鴻銘、黃志華二
    人在房間內有毆打甲○○，黃志華並持槍抵住甲○○，惟斯
    時伊僅係在一旁觀看，並未毆打甲○○，亦未搜刮甲○○財
    物，更未分得甲○○任何財物；後陳鴻銘帶伊出去叫計程車
    ，乘車返回甲○○住處門口後，伊即在駕駛座右側等待，後
    陳鴻銘與黃志華二人即押甲○○上計程車乘坐於後座，迨行
    經大漢橋後，伊即先行下車，先前伊有看到黃志華自甲○○
    住處出來後有拿一包東西，惟伊並不知係何物，伊並未共同
    強盜甲○○之財物云云。經查：
  (一)被告乙○○與共犯陳鴻銘、黃志華三人自警詢、檢訊及原審
    審理時，均承認確於上開時地一同進入被害人甲○○住處之
    事實，此部分核與被害人甲○○於警詢、檢訊及原審審理時
    證述情節相符，此部分事實可以認定。另共犯黃志華於原審
    審理時已到庭陳稱「乙○○有甲○○的鑰匙，所以由乙○○
    開門進去」、「當天是乙○○用鑰匙開甲○○住處的門進屋
    的」等語（見原審九十一年三月二十七日訊問筆錄第三頁、
    九十二年六月二日審判筆錄第五頁），共犯陳鴻銘於原審審
    理時亦為相同之供述（見原審九十一年五月二十二日訊問筆
    錄第三頁、九十二年六月二日審判筆錄第五頁），且被害人
    甲○○於原審亦到庭證稱「我的鑰匙曾經在案發前一個月內
    交給乙○○，後來乙○○有還給我」等語（見原審九十二年
    二月十二日訊問筆錄第五頁），佐以共犯陳鴻銘於檢訊中陳
    稱「因為只有乙○○可以找到甲○○，所以找乙○○帶我們
    去」等情（見臺灣板橋地方法院檢察署九十年度偵字第七四
    三八號偵查卷，下稱偵查卷，第五十六頁反面）及被害人甲○○於原審審理時復到庭證稱「乙○○住在我家隔壁」、「
    我不知道他們如何進入大門，大門應該沒有被破壞」等語（
    見原審九十四年五月十七日審判筆錄第四頁），堪認共犯陳
    鴻銘、黃志華二人所述斯時係被告乙○○持鑰匙開啟被害人
    甲○○住處大門進入等情，較合於常理，堪以採信。被告乙○○否認斯時係由伊持鑰匙開啟被害人甲○○住處大門後進
    入云云，應係卸責之語，尚難憑信。
  (二)又共犯陳鴻銘、黃志華二人於進入被害人甲○○住處後，確
    有在甲○○房間內動手毆打甲○○乙節，業據共犯陳鴻銘於
    警詢、檢訊及原審審理時自承屬實（見偵查卷第十八頁反面
    、第五十六頁反面、原審九十一年五月二十二日訊問筆錄第
    三頁、九十二年一月八日訊問筆錄第四頁），核與被告乙○○於檢訊及被害人甲○○於原審審理時所述情節一致（見偵
    查卷第六十三頁反面、原審九十二年二月十二日訊問筆錄第
    四頁）；另當時共犯黃志華並手持不明槍枝一把敲抵被害人
    甲○○頭部及身體乙節，亦據被告乙○○於檢訊及原審審理
    時陳述甚明（見偵查卷第六十三頁反面、原審九十一年二月
    二十七日訊問筆錄、九十四年一月十四日準備程序筆錄第三
    頁），核與被害人甲○○於原審審理時到庭所證述之情節相
    符（見原審九十二年二月十二日訊問筆錄第四頁、九十四年
    五月十七日審判筆錄第五頁），堪認斯時共犯陳鴻銘、黃志
    華二人確有以共同毆打並由共犯黃志華手持不明槍枝一把抵
    住被害人甲○○頭部之強暴方式，施加諸被害人甲○○，壓
    抑被害人甲○○之自由意志及行動，至使甲○○不能抗拒之
    情事；至共犯黃志華於檢訊雖屢次推稱當時係共犯陳鴻銘拿
    槍出來抵住被害人甲○○頭部、脅迫被害人甲○○云云（見
    偵查卷第三十六頁反面、第五十一頁反面），惟其嗣於原審
    審理時竟改稱當時係陳鴻銘拿皮包抵住甲○○頭部並告知甲○○其皮包內有槍云云（見原審九十一年三月二十七日訊問
    筆錄第四頁），其前後供詞不一，已難採信；復依前開被害
    人甲○○及被告乙○○所述，當時在場持不明槍枝脅迫被害
    人甲○○之人均係共犯黃志華，而非共犯陳鴻銘，衡諸被害
    人甲○○及被告乙○○前開所述情節互核相符，自較堪予採
    信，是共犯黃志華所辯斯時持不明槍枝脅迫被害人甲○○之
    人係陳鴻銘云云，顯係諉責飾卸之詞，不足可採，此益徵被
    害人甲○○前開所述當時其係因受他人持槍抵住頭部至使其
    不能抗拒等情，確與事實相符。
  (三)被害人甲○○於原審審理時到庭證稱：「九十年一月二十日
    上午九時，當時我在睡覺，後來被告三人就進來，我不知道
    他們三人如何進來，陳鴻銘說我叫警察抓他，於是他就打我
    ，黃志華有拿槍出來抵住我的頭部，他叫我不要裝了，他說
    乙○○說我叫警察抓陳鴻銘，乙○○當時並沒有打我，後來
    我有聽黃志華說當天其實乙○○有偷打我，只是我沒有發現
    ，乙○○住在我家附近，我不知道他是否有我家的鑰匙，後
    來他們三人沒有經過我的同意拿走我的手機及皮包，詳細內
    容如我在刑事警察局所講的，當時他們還是拿著槍，所以我
    根本無法反抗，我認為他們可能是怕我反抗，所以才拿槍抵
    住我的頭部，我當時並沒有看槍是否是真的，因為拿槍的人
    有拉板機，所以我也不敢反抗，也沒有互毆、拉扯，我只有
    被他們打而已，我看到乙○○與他們一起搜我的抽屜，但是
    我不確定乙○○有無拿我的東西，後來陳鴻銘、乙○○先出
    去，這段時間內只剩下黃志華在我家押著我，他要我面對牆
    壁，約十分鐘後陳鴻銘回來，陳鴻銘及黃志華一人一邊押著
    我走出去，黃志華便拿槍抵住我的腰部一起搭計程車，我要
    上計程車時乙○○已經在駕駛座的右邊，我不確定上車之後
    何人坐我左右邊，我坐在後座中間，上車之後黃志華還是用
    槍抵住我，我們在車上有交談，二萬元是我在事發前一天向
    乙○○的叔叔借的，他叔叔是用信用卡預借現金借來的，我
    是用來保釋我女友郭秋燕的哥哥，過了大漢橋之後，乙○○
    就下車了，到了新莊中正路，陳鴻銘就叫我下車回家等電話
    ，陳鴻銘給我三百元叫我坐計程車回去，他們要我不要亂跑
    ，否則會再來找我。」等語（見原審九十二年二月十二日訊
    問筆錄）。嗣被害人甲○○於原審實施交互詰問時具結證稱
    ：「（辯護人問：被告三人進入你房間後對你做了何事？有
    無毆打你？何人打你？）陳鴻銘、黃志華確定有打我，我不
    清楚乙○○有沒有打我，陳鴻銘、黃志華打我的時候，乙○○站在旁邊」、「（辯護人問：除了打你之外，他們有無其
    他動作？）翻東西，搜我的房間」、「（辯護人問：當時乙○○有無參與陳鴻銘、黃志華搜刮你房間財物？）‧‧‧‧
    ，我當時睡覺床鋪腳底處有個矮櫃，矮櫃上有放電視機，我
    記得乙○○曾打開矮櫃翻東西，陳鴻銘、黃志華有搜括我房
    內的財物，陳鴻銘當時有問我另一支手機放在哪裡，我跟他
    說我哥拿走了，我有一個黑色的小皮包，放在床鋪旁邊，陳
    鴻銘有去搜、有去看，黃志華當時是拿槍抵住我的頭」、「
    （辯護人問：他們翻完之後，有沒有拿走你什麼東西？）一
    個黑色皮包整個被拿走，皮包裡面有退伍令、身分證、現金
    二萬多元、遠傳電信的申請書及NOKIA的電池，另外還有
    NOKIA8250 的手機及手機盒子」、「（辯護人問：何人拿走
    上述物品？）我不知道誰把這些東西拿離開我住處，當時陳
    鴻銘、乙○○一起出去，黃志華留在那邊拿槍抵著我」、「
    （審判長問：乙○○除了翻矮櫃，有無翻其他東西？）沒有
    印象，因為矮櫃在我旁邊，我蹲在那邊，所以印象比較深刻
    ，乙○○是將矮櫃的門拉開，‧‧‧‧」、「（審判長問：
    乙○○拉開矮櫃的門時，陳鴻銘、黃志華在做什麼？）陳鴻
    銘三人進屋後，陳鴻銘、黃志華就開始打我，後來陳鴻銘在
    房間裡面翻來翻去的時候，乙○○就拉開矮櫃的門，黃志華
    踹我，我蹲下來，黃志華拿出手槍，還有拉槍機叫我看裡面
    的子彈，他說不是玩假的，當時我很害怕，‧‧‧‧」、「
    （審判長問：當時情形，是否可以抗拒？）應該無法抗拒，
    因為他們三個人，又有人拿槍」、「（審判長問：陳鴻銘回
    來之後便和黃志華一起押你去坐車，當時計程車停在何處？
    ）停在巷口，並沒有停在死巷底我家的門口，陳鴻銘、黃志
    華二人從我家押著我走到巷口坐車的距離約四、五間房子的
    距離，上車時，我看到乙○○與司機坐在車上」、「我確定
    他（即被告乙○○）有拉開矮櫃的門，因為當時我就蹲在那
    邊，乙○○就在我旁邊，他拉矮櫃的門我有看到，‧‧‧‧
    」等情（見原審九十四年五月十七日審判筆錄第四頁至第六
    頁、第八頁至第十頁）。被害人甲○○於本院審理共犯陳鴻
    銘、黃志華所犯本件強盜罪上訴案件時證稱：「（法官問：
    當天乙○○在你家做了什麼？）就是跟他們一起進來，然後
    我有看到他在翻箱倒櫃，然後又和陳鴻銘出去，我們一起上
    計程車，他在過了大漢橋以後就先下車」、「（法官問：黃
    志華做了什麼？）打我，拿槍押著我」、「（法官問：陳鴻
    銘做了什麼？）打我，說為什麼要報警抓他？‧‧‧」、「
    （法官問：你有看到誰在翻東西？）乙○○」、「對我來講
    ，他們三個就等於一個，我當時有看到乙○○在翻箱倒櫃」
    （見本院九十三年度上訴字第六五三號刑事案件九十三年十
    一月八日準備程序筆錄第十三頁、第十四頁及九十三年十一
    月十二日準備程序筆錄第七頁影印卷附本案），證述明確，
    堪予採信。據此，倘被告乙○○與共犯陳鴻銘、黃志華彼此
    間並無犯意聯絡或行為分擔，何以共犯黃志華持不明槍枝抵
    住被害人甲○○頭部，而由共犯陳鴻銘搜括被害人甲○○財
    物時，被告乙○○竟在旁一同翻箱倒櫃？何以共犯陳鴻銘、
    黃志華自被害人甲○○住處押甲○○前往巷口上計程車前，
    僅被告乙○○一人（除司機外）獨留於計程車上時，被告乙○○未乘機逃跑或離去，反留於車內看車守候，等待共犯陳
    鴻銘、黃志華押被害人甲○○上車？是被告乙○○在被害人
    甲○○住處雖未參與毆打甲○○，然共犯陳鴻銘、黃志華二
    人既係在被告乙○○帶領及開門下，進入被害人甲○○住處
    ，被告乙○○於搜刮財物時且參與翻箱倒櫃，後於明知被害
    人甲○○人身自由遭受不法剝奪之情形下，仍偕同共犯陳鴻
    銘外出招車，其後且留於車內守候，嗣並與共犯陳鴻銘、黃
    志華共同將被害人甲○○控制在車內，被告乙○○顯係出於
    自由意志而分擔犯罪行為之一部，且係以自己犯罪之意思而
    參與犯罪行為之實施，被告乙○○自應負共同正犯之責任。
    被告乙○○前開所辯當時伊係遭受共犯陳鴻銘、黃志華強暴
    脅迫云云，顯係矯飾卸責之詞，不足可採。此外，復有被害
    人甲○○於原審審理時當庭所繪製之住家位置圖及房間內部
    圖各一紙在卷可佐，堪認被告乙○○對於共犯陳鴻銘、黃志
    華在上述時地共同強行取走被害人甲○○財物並剝奪甲○○
    行動自由之不法強盜及妨害自由犯行，確有犯意聯絡及行為
    分擔無訛。
  (四)共犯陳鴻銘、黃志華二人雖均辯稱：陳鴻銘曾交付一萬五千
    元予甲○○購買安非他命，甲○○卻未交付安非他命，且報
    警抓陳鴻銘，伊等始基於教訓、報復之意毆打甲○○，且手
    機等財物，係甲○○交付出用以抵債，伊等並無不法所有之
    意圖云云（見本院93年度上訴字第653號刑事案件93年10 月
    28日審理筆錄第18、20頁暨辯護意旨狀，影本卷附本案）。
    然被害人甲○○遭被告等人取走之物，除現金、存摺、提款
    卡、行動電話等財物外，尚有國民身份證、退伍令等物，此
    為被害人甲○○所敘明。而被害人甲○○之國民身分證於其
    遭強盜後，係經警嗣後在共犯黃志華位於桃園市○○街十一
    號十三樓之九住處所起獲等情，有搜索扣押證明筆錄一份在
    卷可按，倘共犯陳鴻銘、黃志華與被告乙○○三人共同前往
    被害人甲○○住處，係為甲○○收受金錢卻未交付安非他命
    乙事，何以須取走被害人甲○○之退伍令及國民身分證？且
    共犯陳鴻銘所使用之門號0000000000號行動電話
    晶片卡（即SIM卡），自九十年一月二十日案發後之十二時
    二十九分起至同日十三時二十二分止，曾插入被害人甲○○
    所有之NOKI A牌型號八二五０行動電話（手機序號0000
    00000000000）撥打使用乙節，亦有行動電話通
    聯紀錄影本二紙附卷足稽，然共犯陳鴻銘於警詢時先辯稱其
    並未取走被害人甲○○手機（見偵查卷第十九頁），嗣經警
    方提示共犯陳鴻銘所使用門號為0000000000號之
    行動電話通聯紀錄，其上載明陳鴻銘曾於本件案發後隨即將
    前開自身所有門號為0000000000號之行動電話晶
    片卡，插入被害人甲○○所有之前開ＮＯＫＩＡ牌型號八二
    五０行動電話（手機序號000000000000000
    ）撥打使用之紀錄後，共犯陳鴻銘先係無言以對，表明不知
    情（見偵查卷第十九頁），後於檢訊及原審審理時始辯稱係
    被害人甲○○主動持以抵債云云（見偵查卷第五十六頁反面
    、原審九十二年一月八日訊問筆錄第四頁），倘被害人甲○○之手機確係甲○○主動持以抵債，何以共犯陳鴻銘於警詢
    時未敢供明？陳鴻銘對於何以於案發後使用被害人甲○○遭
    強盜之手機乙節，於查獲之初既有所保留遮掩，事後方臨訟
    辯稱係被害人甲○○主動持以抵債云云，即難認其嗣後所辯
    情節確與事實相符，此益徵共犯陳鴻銘、黃志華與被告乙○○三人就前開強行取走被害人甲○○財物之不法強盜犯行，
    有為自己不法所有之意圖可言。
  (五)末查，共犯陳鴻銘於偵查中經檢察官函請法務部調查局對其
    以控制問題法及混合問題法進行測謊鑑定結果，陳鴻銘稱：
    （三）其有向甲○○購買安非他命（五）其未搶奪甲○○財
    物云云，經測試呈情緒波動之反應，研判有說謊等情，有法
    務部調查局九十年五月十八日（九０）陸（三）字第九００
    三一四六０號鑑定通知書影本一紙在卷可稽（見臺灣板橋地
    方法院檢察署九十年度偵字第一一三三號偵查卷第一百頁）
    ，堪認本件被害人甲○○於原審時所述並無陳鴻銘拿錢向其
    購買安非他命乙事，其係遭陳鴻銘、黃志華及被告乙○○三
    人共同強取財物之情為真。另原審依職權委請法務部調查局
    對被告乙○○進行測謊鑑定結果，被告乙○○經測試未獲致
    明確反應圖形，無法研判有無說謊等情，有法務部調查局九
    十三年五月十一日調科參字第０九三００一八五五五０函附
    卷足憑；原審再囑請內政部警政署刑事警察局對被告乙○○
    進行測謊鑑定，其鑑驗結果雖認被告乙○○於測前會談中聲
    稱本案案發當天渠並未摸觸及帶走甲○○所屬之財物，亦未
    分得甲○○所屬之財物，測試結果並無不實反應等情，有內
    政部警政署刑事警察局九十三年七月二十七日刑鑑字第０九
    三００一五四六０八號測謊鑑驗結果通知書一份在卷可參，
    惟因被告乙○○對於該次測謊鑑定過程所設計之施測問題中
    所謂「摸觸財物」之認知，其主觀上認為係指「摸觸金錢」
    （見原審九十四年五月十七日審判筆錄第十四頁），並非被
    害人甲○○前開到庭所證述之「拉開房間內矮櫃」情節，是
    尚難以該次測謊鑑定結果即認被告乙○○當時並無拉開甲○○房間內矮櫃門或翻箱倒櫃之參與搜刮財物行為，該測謊鑑
    定結果亦不足作為有利於被告乙○○之認定，附此敘明。
  (六)另被告辯稱因被害人甲○○與伊個人有恩怨，所以甲○○在
    本案的陳述純屬報復行為，並威脅伊強迫簽下限制自由的切
    結書，有證人丙○○可資佐證，故聲請傳喚證人丙○○。經
    本院傳喚證人丙○○，其於本院審理時陳稱：本案犯罪事實
    發生前一天晚上，甲○○曾帶3個人到伊所經營之旺弘公司
    樓下，稱「阿興」受被告乙○○陷害，向伊索取「阿興」之
    跑路費兩萬元未果；而兩小時後，甲○○又一個人來找伊，
    稱為了保釋其女友的哥哥，而向伊借兩萬元，並以新的手機
    作為擔保，但因伊不信任這來路不明的東西（指手機）而未
    為同意。此時，甲○○才拿出被告乙○○所簽具之切結書與
    伊交換兩萬元等語云云（見本審卷第107頁背面至第108頁正
    面）。經查，依該切結書上記載，被告乙○○與甲○○因前
    有訴訟案件糾紛，因而由被告乙○○簽具「於90年1月17日
    起，同許學正之偽造文書及竊盜兩案件結案為止，此這段時
    日，除了與家人相聚之外，其餘如朋友相約聯絡或者外出等
    事宜，均都經由甲○○得知認同後，方可為之」之切結書（
    見本審卷第116頁），然此切結書僅可證明本案犯罪事實發
    生前，被告乙○○與被害人甲○○間有糾紛一事，難以說明
    與本案犯罪事實之因果關係，更難謂被害人甲○○存有報復
    目的而其在本案指證均屬虛偽之認定；又查證人丙○○與被
    告乙○○為叔姪關係，且為本案被告乙○○之輔佐人，其證
    言本即有偏頗之虞，況其證詞亦不能據為認定甲○○在本案
    之陳述，都為誣陷之詞。是故，證人丙○○於本院所為之陳
    述並不足以影響本案犯罪事實之認定，併予敘明。
  (七)綜上所述，被告乙○○前開所辯，應係諉責避就之詞，不足
    採信。本件事證明確，被告乙○○與共犯陳鴻銘、黃志華三
    人前開共同強盜被害人甲○○財物之不法犯行，洵堪認定，
    應依法論科。
三、按被告乙○○行為後，懲治盜匪條例業於九十一年一月三十
    日公布廢止，並於同年二月一日生效，惟被告乙○○為盜匪
    行為時，係在懲治盜匪條例尚未公布廢止前，該條例自為被
    告乙○○行為時所應適用之法律，該條例且係修正前刑法 (
    指民國九十一年一月三十日修正、增訂前之刑法）之特別法
    ，依特別法優於普通法之法律適用原則，自應適用懲治盜匪
    條例論處，無適用修正前刑法之餘地。又懲治盜匪條例之廢
    止，與刑法強盜、擄人勒贖及其結合犯等相關條文之修正及
    增訂，係經立法院於同日三讀通過，並經總統於九十一年一
    月三十日同日公布施行，考其立法之目的，在以修正後之刑
    法取代上開條例，避免修正前之刑法發生中間法之效力。故
    懲治盜匪條例雖曰廢止，然因廢止前後，被告乙○○之盜匪
    行為在行為時至裁判時，均有刑罰規定，該條例之廢止，自
    屬刑法第二條第一項之行為後法律有變更，而非刑事訴訟法
    第三百零二條第四款、第三百八十一條、第三百九十三條第
    四款所稱之刑法「廢止」，亦不因該條例之廢止而回復適用
    修正前刑法相關條文之餘地，亦即修正前之刑法並非中間法
    ，不因懲治盜匪條例之廢止，而有所謂比較適用之問題。是
    被告乙○○之盜匪行為，依刑法第二條第一項規定，並參酌
    最高法院二十五年上字第二六七號、二十八年上字第二三九
    七號、五十一年台上字第二一七九號諸判例意旨，比較被告
    乙○○行為時有效之懲治盜匪條例第五條第一項第一款（法
    定刑為無期徒刑或七年以上有期徒刑）與裁判時已修正之刑
    法第三百三十條第一項（法定刑為七年以上有期徒刑）之規
    定，以修正後之刑法第三百三十條第一項較有利於被告，自
    應依修正後之刑法規定論處。次按「行為後法律有變更者，
    適用行為時之法律。但行為後之法律有利於行為人者，適用
    最有利於行為人之法律。」，刑法第2條第1項訂有明文。被
    告行為後，刑法部分條文已於94年2月2日修正公布，並自95
    年7月1日施行。其中修正前刑法第33條第1項第4款規定：「
    拘役：一日以上，二月未滿。但遇有加重時，得加至四個月
    。」，修正後刑法第33條第1項第4款規定：「拘役：一日以
    上，六十日未滿。但遇有加重時，得加至一百二十日。」，
    比較新舊法之規定，行為後之新法並未較有利於被告。修正
    前刑法第33條第1項第5款規定：「罰金：一元以上。」，修
    正後刑法第33條第1項第5款規定：「罰金：新台幣一千元以
    上，以百元計算之。」，比較新舊法之規定，行為後之新法
    並未較有利於被告。依新增刑法施行法第1條之1規定，中華
    民國94年1月7日刑法修正施行後，刑法分則編所定罰金之貨
    幣單位為新臺幣；94年1月7日刑法修正時，刑法分則編未修
    正之條文定有罰金者，自94年1月7日刑法修正後，就其所定
    數額提高為三十倍，但72年6月26日至94年1月7日新增或修
    正之條文，就其所定數額提高為三倍。修正後有關法定刑罰
    金數額之規定，並無利於修正前之規定。再依修正後刑法第
    67條規定罰金加減者，其最高度及最低度同加減之。然修正
    前刑法第68條規定罰金加減者，僅加減其最高度。被告乙○○依刑法第59條之規定減輕其刑（詳如後述），比較新舊法
    之規定，以修正前之刑法定其罰金加重之標準對被告有利。
    又修正後之刑法刪除第55條關於牽連犯之規定。本件被告所
    犯加重強盜罪和剝奪人之行動自由罪（詳如後述）具有牽連
    犯之關係，依修正前即行為時之規定，應從一重之罪處斷；
    依修正後之刑法既已刪除牽連犯之規定，則所犯上述二罪應
    依數罪併罰之規定分論併罰。比較新舊法之規定，修正後之
    規定並非較有利於被告。此刪除雖非犯罪構成要件之變更，
    但顯已影響行為人刑罰之法律效果，自屬法律有變更，依新
    法第2條第1項之規定，比較新、舊法結果，適用行為時法律
    即舊法論以牽連犯較有利於被告（最高法院95年第8次刑事
    庭會議決議參照）。另外，修正前刑法第28條規定：「二人
    以上共同實施犯罪之行為者，皆為共同正犯。」，修正後刑
    法第28條規定「二人以上共同實行犯罪之行為者，皆為正犯
    。」，修正後刑法將原來共同正犯之共同「實施」犯罪，改
    為「實行」犯罪，剔除完全未參與犯罪相關行為之「實行」
    的「陰謀共同正犯」及「預備共同正犯」，此屬行為可罰性
    要件之變更，比較法條，以行為後之法律有利於行為人。綜
    合本件被告全部罪刑之結果而為比較，行為後修正之刑法並
    不較有利於被告，本件應適用行為時即修正前刑法之規定。
四、核被告乙○○結夥共犯陳鴻銘、黃志華三人所為強盜行為，
    係犯刑法第三百二十八條第一項之強盜罪而有同法第三百二
    十一條第一項第四款結夥三人以上之情形，應依刑法第三百
    三十條第一項之加重強盜罪論處。另被告乙○○妨害被害人
    甲○○行動自由部分，係犯刑法第三百零二條第一項之以非
    法方法剝奪人之行動自由罪。被告乙○○與共犯陳鴻銘、黃
    志華三人間就前開加重強盜及妨害自由之犯行，有犯意聯絡
    及行為分擔，均為共同正犯。被告乙○○所為之妨害自由犯
    行，係為確保加重強盜犯行之結果而為，其所犯上開加重強
    盜與妨害自由二罪間，有方法、結果之牽連關係，應依刑法
    第五十五條後段牽連犯之規定從一重之加重強盜罪論處。公
    訴人認被告乙○○所為係犯廢止前懲治盜匪條例第五條第一
    項第一款之罪，尚有未洽，起訴法條應予變更。另公訴人雖
    未就被告乙○○所犯之妨害自由罪起訴，惟被告所犯該罪，
    與經起訴且判決有罪之加重強盜罪間有方法、結果之牽連關
    係，已如前述，屬裁判上一罪，為起訴效力所及，本院自得
    併予審判。又被告乙○○係應友人即共犯陳鴻銘之邀，方與
    共犯黃志華共同至被害人甲○○住處共犯強盜罪，惟其當時
    並未毆打被害人甲○○，在場持槍抵住被害人甲○○頭部之
    人亦非被告乙○○，被告乙○○在場僅實施拉開甲○○房間
    內矮櫃門搜尋財物之行為，且被告乙○○亦未分得被害人甲○○之財物，其行為時年僅二十三歲，因年輕識淺，一時失
    慮，偶罹重典，就全部犯罪情節觀之，誠屬情輕法重，倘客
    觀上對渠量處最輕之七年有期徒刑，仍嫌過重，衡情尚有可
    憫恕之處，爰依刑法第五十九條規定減輕其刑。原審同此認
    定，依刑法第二條第一項前段、第二十八條、第三百三十條
    第一項、第三百二十八條第一項、第三百二十一條第一項第
    四款、第三百零二條第一項、第五十五條後段、第五十九條
    （漏引罰金罰鍰提高標準條例第1條，應予補正）之規定，
    並審酌被告乙○○之素行、生活狀況、智識程度及其犯罪之
    動機、目的、手段、所生危害及犯後態度等一切情狀，量處
    有期徒刑三年十月。末查在共犯黃志華住處所扣得之玩具手
    槍一支，並非違禁物，亦無證據證明確係共犯黃志華所有並
    供本件犯罪所用之物，原審判決亦敘明不另為沒收之諭知，
    其認事、用法均無不合，量刑亦屬妥適。被告乙○○上訴，
    仍執前詞，否認犯罪，核無理由，應予駁回。
五、行為後，法律有變更者，依修正前刑法第2條第1項之規定，
    以適用裁判時法為原則，如行為時法有利於行為人，則例外
    適用行為時法；依修正後刑法第2條第1項規定，以適用行為
    時法為原則，惟如裁判時法有利於行為人，則例外的適用裁
    判時法。以往實務見解，認原判決未及比較適用新舊法時，
    上訴後，雖比較結果以舊法有利於行為人，而原判決別無其
    他撤銷事由，仍應由本院以此為由撤銷改判。惟修正後之規
    定係以適用行為時法為原則，因此本件原判決雖未及比較適
    用，然上訴本院後，經比較新舊法，行為後之法律並非較有
    利於行為人，仍應適用行為時法，則原判決適用行為時法即
    無不當，自不構成撤銷之事由，併予敘明。
據上論斷，應依刑事訴訟法第368條，判決如主文。
本案經檢察官周志榮到庭執行職務。
中    華    民    國    95    年    9     月    26    日
                  刑事第八庭審判長法  官 蔡秀雄
                                  法  官 周煙平
                                  法  官 沈宜生
以上正本證明與原本無異。
如不服本判決，應於收受送達後十日內向本院提出上訴書狀，其
未敘述上訴之理由者並得於提起上訴後十日內向本院補提理由書
（均須按他造當事人之人數附繕本）。
                                  書記官 陳雅加
中    華    民    國    95    年    10    月    3     日
附錄：本案論罪科刑法條全文
中華民國刑法第321條
犯竊盜罪而有左列情形之一者，處六月以上、五年以下有期徒刑
：
一  於夜間侵入住宅或有人居住之建築物、船艦或隱匿其內而犯
之者。
二  毀越門扇、牆垣或其他安全設備而犯之者。
三  攜帶兇器而犯之者。
四  結夥三人以上而犯之者。
五  乘火災、水災或其他災害之際而犯之者。
六  在車站或埠頭而犯之者。
前項之未遂犯罰之。
中華民國刑法第328條
意圖為自己或第3 人不法之所有，以強暴、脅迫、藥劑、催眠術
或他法，至使不能抗拒，而取他人之物或使其交付者，為強盜罪
，處五年以上有期徒刑。
以前項方法得財產上不法之利益或使第 3 人得之者，亦同。
犯強盜罪因而致人於死者，處死刑、無期徒刑或十年以上有期徒
刑；致重傷者，處無期徒刑或七年以上有期徒刑。
第 1 項及第 2 項之未遂犯罰之。
預備犯強盜罪者，處一年以下有期徒刑、拘役或三千元以下罰金
。
中華民國刑法第330條
犯強盜罪而有第321 條第1 項各款情形之一者，處七年以上有期
徒刑。
前項之未遂犯罰之。


司法院資訊處製作；財團法人民間司法改革基金會備份。
